【裁判字號】    99,訴,506
【裁判日期】    990622
【裁判案由】    請求撤銷信託行為等
【裁判全文】
臺灣臺南地方法院民事判決               99年度訴字第506號
原      告    台新國際商業銀行股份有限公司
法定代理人    丙○○
訴訟代理人    丁○○
被      告    甲○○
兼訴訟代理人  乙○○
上列當事人間請求撤銷信託行為等事件，本院於民國99年6月10
日言詞辯論終結，判決如下：
     主  文
被告乙○○、甲○○間就坐落臺南縣永康市○○段一二一六地號
土地，權利範圍全部，暨其上建號三二○號即門牌號碼臺南縣永
康市○○路二三九巷三二弄十六號建物，權利範圍全部，於民國
九十六年十一月十九日所為之信託債權行為，及民國九十六年十
一月三十日所為之所有權移轉之物權行為，均應予撤銷。
被告甲○○應將第一項所示土地及建物，於民國九十六年十一月
三十日向臺南縣永康地政事務所以信託為登記原因所為之所有權
移轉登記，均予以塗銷。
訴訟費用由被告負擔。
    事實及理由
一、本件原告主張：被告乙○○於民國91年10月間向原告申請卡
    號0000000000000000之現金卡使用，嗣被告乙○○自95年11
    月10日後即逾期繳款不正常，迄今尚欠原告新臺幣（下同）
    588,995元，其中本金409,664元、利息165,504元、違約金
    13,827元，仍未清償。詎被告乙○○於96年11月30日以其於
    同年月19日將其所有坐落臺南縣永康市○○段1216地號土地
    ，權利範圍全部，暨其上建號320號即門牌號碼臺南縣永康
    市○○路239巷32弄16號建物，權利範圍全部（下稱系爭土
    地及建物），信託於被告甲○○為由，向臺南縣永康地政事
    務所（下稱永康地政事務所）申請將系爭土地及建物之所有
    權移轉登記予被告甲○○，經永康地政事務所於96年11月29
    日以96年永一字第202690號收件，於同年11月30日登記完竣
    。嗣原告於98年10月28日發現上情，因被告間就系爭土地及
    建物所為之信託行為及所有權移轉登記行為，有害於原告之
    權利，爰依信託法第6條第1項及類推適用民法第244條第4項
    之規定，提起本訴。並聲明求為判決：如主文第1、2項所示
    。
二、被告陳稱：同意原告之請求等語；被告乙○○並另陳稱願意
    清償債務等語。
三、按信託行為有害於委託人之債權人權利者，債權人得聲請法
    院撤銷之；前條撤銷權，自債權人知有撤銷原因時起，1年
    間不行使而消滅。自行為時起逾10年者，亦同。信託法第6
    條第1項、第7條定有明文。又信託行為撤銷後，使信託行為
    溯及消滅其效力，債權人自有聲請法院命受益人回復原狀之
    必要，衡之信託法第6條第1項乃為防止委託人藉成立信託脫
    產，害及債權人之權益，參考民法第244條第1項規定而制定
    （參見該條之立法理由，見立法院公報第84卷第63期第133
    頁），而民法第244條於信託法訂立之後，業因多數學者及
    實務均認債權人行使撤銷權時，如有必要，並得聲請法院命
    受益人回復原狀，而於88年4月21日在該條增訂第4項，規定
    ：債權人依第1項或第2項之規定聲請法院撤銷時，得並聲請
    命受益人或轉得人回復原狀。但轉得人於轉得時不知有撤銷
    原因者，不在此限。然信託法卻遲未隨之修正，本於平等原
    則，自應認債權人依信託法第6條第1項之規定聲請法院撤銷
    時，亦得類推適用民法第244條第4項之規定，並聲請法院命
    受益人回復原狀（臺灣高等法院93年度上易字第880號判決
    、臺灣高等法院高雄分院93年度上字第30號判決，亦認債權
    人聲請法院撤銷信託行為時，得類似推適用民法第244條第4
    項之規定，並聲請命受益人回復原狀，可資參照）。經查：
  (一)原告主張於98年10月28日發現系爭土地及建物已信託方式移
    轉登記予被告甲○○之事實，為被告所不爭執，自堪信為真
    正。又原告主張被告乙○○自95年11月10日後即繳款逾期不
    正常，則其於96年10月28日向永康地政事務所查詢系爭土地
    及建物之土地登記第二類謄本、建物登記第二類謄本後始發
    現被告乙○○名下已無系爭土地及建物，且業以信託方式移
    轉登記予被告甲○○，應已知上開信託行為有害於其權利，
    則原告於99年2月3日提起本件撤銷之訴，有民事起訴狀上之
    收狀戳記足稽，並未逾信託法第6條第1項所定1年之除斥期
    間，合先敘明。
  (二)原告主張被告乙○○前於91年10月間向原告申請卡號000000
    0000000000之現金卡，嗣被告乙○○自95年11月10日後即逾
    期繳款不正常，迄今尚欠原告588,995元，其中本金409,664
    元、利息165,504元、違約金13,827元，仍未清償；被告乙
    ○○於96年11月30日以其於同年月19日將其所有系爭土地及
    建物，信託於被告甲○○為由，向永康地政事務所申請將系
    爭土地及建物之所有權移轉登記予被告甲○○，經永康地政
    事務所於96年11月29日以96年永一字第202690號收件，於同
    年11月30日登記完竣之事實，亦據其提出與所述相符之現金
    卡申請書、催收帳卡查詢、土地登記第二類謄本、建物登記
    第二類謄本、臺南縣永康地政事務所網路申領《異動索引》
    、台新銀行YouBe予備金徵授信審核表、台新銀行YouBe予備
    金申請書、台新銀行YouBe予備金信用貸款約定書、台新銀
    行「Story生活故事現金卡」與「YouBe予備金」增補約定書
    及10705現金卡/隨意金交易紀錄影本各1份為證，復為被告
    於言詞辯論時所不爭執，應堪信為真實。
  (三)被告乙○○將系爭土地及建物信託於被告甲○○，及將系爭
    土地及建物移轉登記予被告甲○○時，名下並無其他不動產
    ，為兩造所不爭執，並有被告乙○○之稅務電子閘門財產所
    得調件明細表影本1份附卷可佐。而被告乙○○迄今尚欠原
    告前述本金、利息及違約金仍未清償，有如前述，足見被告
    間就系爭土地及建物所為之信託行為及所有權移轉之物權行
    為，顯然業已減少被告乙○○之積極財產，因而足以減少其
    一般財產，削弱共同擔保，使原告之債權不能完全受清償而
    受有損害，其有害於被告乙○○之債權人即原告之權利甚明
    。原告主張被告間就系爭土地及建物所為之信託之債權行為
    及所有權移轉登記之物權行為，有害於原告之權利，堪信為
    實在。
  (四)從而，被告間就系爭土地及建物所為之信託行為及所有權移
    轉登記之物權行為，既有害於被告乙○○之債權人即原告之
    權利，揆之前揭規定及說明，原告本於信託法第6條第1項及
    類推適用民法第244條第4項之規定，請求本院將被告間於96
    年11月19日就系爭土地及建物所為之信託債權行為，及96年
    11月30日所為所有權移轉之物權行為，均應予以撤銷，及被
    告甲○○應將系爭土地及建物於96年11月30日以信託為登記
    原因所為之所有權移轉登記，均予以塗銷，洵屬有據。
四、綜上所述，原告本於信託法第6條第1項及類推適用民法第
    244 條第4項之規定，請求本院將被告間於96年11月19日就
    系爭土地及建物所為之信託債權行為，及於96年11月30日所
    為之所有權移轉之物權行為，均應予以撤銷，及訴請被告甲
    ○○應將系爭土地及建物於96年11月30日以信託為登記原因
    所為之所有權移轉登記，均予以塗銷，為有理由，應予准許
    。
五、結論，本件原告之訴為有理由，依民事訴訟法第78條、第85
    條第1項前段，判決如主文。
中    華    民    國    99    年    6     月    22    日
                  民事第三庭    法  官  高俊珊
以上正本證明與原本無異。
如不服本判決，應於判決送達後20日內，向本院提出上訴狀並表
明上訴理由，如於本判決宣示後送達前提起上訴者，應於判決送
達後20日內補提上訴理由書（須附繕本）。
中    華    民    國    99    年    6     月    23    日
                                書記官  蔡雅惠

司法院資訊處製作；財團法人民間司法改革基金會備份。
